臺灣花蓮地方法院民事判決　　　　　　　95年度重訴字第17號
原　　　告　乙○○
訴訟代理人　廖學忠律師
被　　　告　甲○○
訴訟代理人　陳正忠律師
上列當事人間土地所有權移轉登記事件，本院於九十六年五月三
十一日言詞辯論終結，判決如下：
    主  文
被告應將花蓮縣壽豐鄉○○段920-2地號土地（面積216.68平方
公尺）、920-3地號土地（面積218.19平方公尺）、920-4地號土
地（面積218.19平方公尺）、920-5地號土地（面積1728.17平方
公尺）之所有權移轉登記予原告。
訴訟費用由被告負擔。
    事  實  及  理  由
一、原告主張：
(一)緣原告與被告於民國80年間合資購買分割前地號為花蓮縣壽
    豐鄉○○段920號及920-1號土地（下稱系爭土地），約定以
    被告名義登記所有權。兩造於94年12月20日簽訂協議書，內
    容為：就上開土地辦理分割，由被告按出資額600/1430及原
    告出資額830/1430之比率，920號土地以協議書附圖AB線、
    920-1號土地以協議書附圖BCD線為界址辦理分割，在920 號
    土地中，被告取得之面積大於600/1430時，應依每坪新台幣
    （下同）26,500元補貼原告。嗣兩造依上開協議書之約定，
    向地政機關辦理土地分割，95年1月19日辦妥分割登記，被
    告因此取得分割後東華段920地號（面積1098.6平方公尺
    ）、920-1地號（面積1249.28平方公尺）系爭土地2筆，原
    告則取得東華段920-2地號（面積216.68平方公尺）、920-3
    地號（面積218.19平方公尺）、920-4地號（面積218.19平
    方公尺）、以及920-5地號（面積1728.17平方公尺）系爭土
    地4筆。因被告分得之土地面積逾持分600/1430，故已依約
    支付原告價金，兩造將上開事實註記於協議書下方處。被告
    既已將原告分得之4筆系爭土地分割出來，即應將土地所有
    權移轉登記予原告，詎經原告一再請求，被告均表拒絕，為
    此，爰依協議書請求被告將系爭4筆土地所有權移轉登記予
    原告。
(二)對被告答辯所為之陳述：
  1.原告不知兩造合資購買之土地，業於94年12月20日協議分割
    前已由花蓮縣政蔚擬定東華大學城特定區計畫，將兩造合資
    土地以都市更新編定為廣場用地。該細部計畫亦未實施，被
    告不能據以主張物之瑕疵。
  2.上述土地於分割前登記被告為土地所有權人，如系爭土地因
    細部計劃編為廣場用地，被告應已知悉，依民法第355條第1
    項規定，被告即不能對原告為主張。
  3.被告分得土地超出其持分，故支付償金給原告，兩造間並非
    基於買賣關係而係補貼原告，故被告主張因買賣關係對原告
    主張物之瑕疵擔保請求權，於法無據。
  4.系爭協議書時包含二部分內容，一為約定分割後之系爭土地
    所有權移轉登記予原告，一為被告分得超過其持分之部分，
    以每坪26,500元補貼予原告，此為原告請求系爭土地所有權
    移轉登記之外之另一契約，被告取得之持分不論有無瑕疵擔
    保之問題， 均不影響原告本件之請求。
(三)並聲明：被告應將系爭4筆土地之所有權移轉登記予原告。
二、被告則為下述答辯：
(一)緣分割前花蓮縣壽豐鄉○○段第920及920-1地號土地係原告
    以被告之名義登記為所有權人在案，兩造分別持分830/1430
    及600/1430。被告有鑑於上述土地鄰近東華大學，有興建房
    舍之利益，乃於94年12月間，商由原告分割讓售部分土地，
    以供興建房舍。原告居住該鄉，與系爭土地近鄰，明知上述
    土地已有都市更新編定為廣場用地，無從另作興建房舍之用
    ，竟猶贊口誑稱可以興建房舍，被告不疑有他，乃與原告在
    94年12月20日系爭協議書，言明分割如原告所述，超過持分
    部分，由被告依每坪26,500元計價給付原告，被告協議時已
    先給付40萬元交原告收訖，餘款於分割後被告亦已陸續給付
    原告120萬元及1,278,000元，計前後共給付原告1,878,000
    元。
(二)詎被告於取得分割後之系爭2筆土地，籌畫申辦建築執照等
    手續時，始發現所買之超過持分面積部分，早在94年8月間
    ，已由花蓮縣政府擬定東華大學城特定區計畫，將該等土地
    基於都市更新編定為廣場用地，根本不能興建房舍，被告隨
    即透過代書邱延壽查證並與原告協調解約、退還價金事宜，
    惟經原告以錢已花掉，無力返還等語搪塞，被告不得已只得
    解除契約，並另訴返還價金（即本院95年度訴字第92號、台
    灣高等法院花蓮分院-下稱花蓮高分院-95年度上字第66號）
    。
(三)按不能即知之瑕疵，至日後發現者，應即通知出賣人；又前
    條規定，於出賣人故意不告知瑕疵於買受人者，不適用之。
    民法第356條第3項、第357條分別定有明文。本件原告明知
    系爭土地已有都市更新編定為廣場用地情事，無從另做興建
    房舍之用，竟於被告詢及購地興建房舍時，向被告保證可以
    即時興建房舍以供出租，至被告陷於錯誤，而與原告簽訂協
    議書買受其中系爭2筆土地，嗣經察覺根本無從興建房舍後
    ，向原告反應，亦未獲置理，幾經代書協調未果，被告已據
    以依據民法第359條規定解除契約，是系爭協議書暨經解除
    ，已無協議憑已履行，被告自得拒絕履行。
(四)並聲請傳訊證人即代書邱延壽、代書助理杜香素，證明原告
    於簽訂協議書時，曾保證上開土地得以興建房舍等語。
(五)並聲明：原告之訴駁回。
三、兩造協議爭點簡化整理如下：
(一)兩造不爭執之事實：
    1.兩造於民國80年間合資購買坐落原地號為花蓮縣壽豐鄉○
      ○段920、920-1地號土地，兩造之出資額比例為原告
      830/1430、被告600/1430。
    2.兩造於94年12月20日簽定協議書，約定系爭土地分割線如
      協議書附圖一ABCD以東部分土地，由被告取得，分割線以
      西部分土地，由原告取得，被告取得之土地面積超過持分
      部分，由被告以每坪26,500元計價給付原告，協議時被告
      已先交付40萬元予原告。
    3.系爭土地依上述協議書之約定，於95年1月19日分割為同
      段920、920-1、920-2、920-3、920-4、920-5地號土地。
      其中被告可取得分割後之同段920、920-1地號土地，原告
      可取得同段920-2、920-3、920-4、920-5地號土地。協議
      書簽訂後，被告即依約將告取得之土地面積超過持分部分
      ，共給付287萬8千元予原告（即先後交付之40萬元、120
      萬元及127萬8千元）。
    4.系爭920、920-1、920-2、920-3、920-4、920-5地號土地
      6筆目前登記所有權人均為被告。
    5.兩造合資購買之系爭土地6筆，屬花蓮縣政府於90年5月21
      說公告發布實施東華大學城特定區之既成社區，依該特定
      計畫書規定應以都市更新方式辦理，花蓮縣政府依都市計
      畫法規定，業於94年9月13日就擬定之都市更新計畫辦理
      公開展覽及說明會，目前正由縣、都布計畫委員會審議中
      ，俟審議完竣後送內政部核定暨發布施行後，系爭土地始
      得依核定計畫規定開發。
    6.依花蓮縣政府「擬定東華大學城特定區主要計畫」範圍內
      之土地，其中東華段920、920-2、920-3、920-4地號等4
      筆土地為住宅區○○地段920-1、920-5地號等2筆土地，
      為30公尺寬計畫道路。
(二)兩造爭點限縮如下：
    被告以原告曾保證被告價購之上述土地，可以即時興建房舍
    ，而依瑕疵擔保責任主張解除契約或同時履行抗辯，是否有
    理？
四、本院之判斷：
(一)按各共有人對於他共有人因分割而得之物，按其應有部分，
    負與出賣人同一之擔保責任；以原物為分配時，如共有人中
    有不能按其應有部分受分配者，得以金錢補償之，民法第
    825條、第824條第3項定有明文。共有物之原物分割，依民
    法第825條規定，係各共有人就存在於共有物全部之應有部
    分，互相移轉，使各共有人取得各自分得部分之單獨所有權
    。故如共有物之價值因位置不同而有差異，因原物分割而取
    得之價值較其應有部分折算價值為多者，即應以金錢補償其
    分配價值較少之共有人。如分配較多及較少之共有人均為多
    數時，為期公平，並符上開共有物應有部分互相移轉之原則
    ，該每一分配較多之共有人即應就其補償金額，對於分配較
    少之共有人全體為補償，並依各該短少部分之比例，定其給
    付金額，最高法院87年度台上字第28號判決意旨可資參照。
    本件兩造共同出資購買分割前為花蓮縣壽豐鄉○○段920、
    920 之1地號土地，原告、被告之持分比例各為830/1430、
    600/1430，惟前開土地均登記在被告名下，兩造於94年12月
    20日協議分割合資購買之土地，經分割完成後，被告分得分
    割後同段920、920-1地號土地，原告可取得同段920之2、
    920-3、920-4、920-5地號土地之事實，為兩造所不爭，並
    有協議書一份可參，可見該協議書性質上為兩造分割共有物
    之協議，內容中就兩造分割之土地範圍、面積若大於持分比
    例應予補償均為詳細約定（協議書第二、三、四條約定參照
    ），雖因兩造合資購買之土地均登記在被告名下，被告就其
    分得之土地即同鄉段920、920-1地號土地（分割後之地號）
    無須再為移轉所有權之請求，但依相同性質之事務應為相同
    處理之法則，本院認為原告就被告依協議書分得之土地，仍
    應類推適用民法第825條規定，負與出賣人同一之擔保責任
    。
(二)按依民法第825條所定「負與出賣人同一之擔保責任」，依
    民法第354條規定，即應負無滅失或減少該地價值或其通常
    效用或契約預定效用之擔保責任。被告辯稱兩造於協議分割
    土地時，原告已知被告就分得之土地擬興建房屋使用，並保
    證確可興建房屋，且知悉被告分得之土地已經都市更新編定
    為廣場用地，而無法興建房屋，之後查知原告分得之土地確
    實無法興建房屋，原告應負物之瑕疵擔保責任等情，固提出
    擬定東華大學城特定區計畫（志學社區附近地區）細部計畫
    書、細部計畫示意圖、花蓮縣壽豐鄉都市計畫土地使用分區
    （或公共設施用地）證明書（詳本院卷25-27頁）為證，惟
    為原告所否認，依民事訴訟法第277 條前段規定，就此對被
    告主張有利之事實，自應由被告負舉證責任。查：
  1.兩造合資購買之系爭土地6筆，屬花蓮縣政府於90年5月21說
    公告發布實施東華大學城特定區之既成社區，依該特定計畫
    書規定應以都市更新方式辦理，花蓮縣政府依都市計畫法規
    定，業於94年9月13日就擬定之都市更新計畫辦理公開展覽
    及說明會，目前正由縣、都布計畫委員會審議中，俟審議完
    竣後送內政部核定暨發布施行後，系爭土地始得依核定計畫
    規定開發。而依花蓮縣政府「擬定東華大學城特定區主要計
    畫」範圍內之土地，其中系爭東華段920、920-2、920-3、
    920-4地號等4筆土地為住宅區○○地段920-1、920-5地號等
    2筆土地，為30公尺寬計畫道路之事實，為兩造上述不爭執
    事項第5、6點所載明。復經本院依職權調閱兩造就系爭土地
    另案由被告請求返還價金之卷宗（即本院95年度訴字第92號
    、花蓮高分院95年度上字第66號）之結果，兩造合資購買之
    系爭土地6筆屬「擬定東華大學城特定區主要計畫」範圍內
    之土地，其中東華段920、920-2、920-3、920-4地號等4筆
    土地為住宅區○○地段920-1、920-5地號等2筆土地，為30
    公尺寬計畫道路；依都市計畫法第7條第1項規定，主要計畫
    為擬定細部計畫之準則，細部計畫為實施都市計畫之依據；
    依主要計畫說明書有關開發方式規定，志學社區範圍內，劃
    設為住宅區之既有建成區，採都市更新方式，按相關都市更
    新法令進行更新與開發，目前該區已擬定「擬定東華大學城
    特定區（志學社區附近）細部計畫」，刻由本縣都市計畫委
    員會審議中，俟法定程序公告完竣（於94年9月13日公告）
    後始得申請建築，至計畫道路，依都市計畫法第50條第1項
    規定，公共設施保留地在未取得前，得申請為臨時建築使用
    ，悉依「都市計畫公共設施保留地臨時建築使用辦法」暨「
    花蓮縣都市計畫公共設施保留地臨時建築使用細目、建蔽率
    及最大建築面積限制標準」等相關規定辦理，有花蓮縣政府
    95年9月8日函及所附資料、花蓮縣政府94年9月13日公告等
    可參（詳95年度訴字第92號卷第71-84、62頁），可見兩造
    合資購買之土地均屬「擬定東華大學城特定區主要計畫」範
    圍內之土地，其中被告分得之東華段920地號土地為住宅區
    ，920之1地號土地為道路用地，原告分得之土地中，亦包含
    住宅區○道路用地，而住宅區之既有建成區，俟細部計畫法
    定程序公告完竣後即得申請建築，則被告分得之東華段920
    地號土地是否不能申請建築，已非無疑。
  2.又兩造協議書內容中，僅就分割線及補貼款項為約定，並未
    記載被告取得土地後預定之用途（有協議書一份可參）。而
    被告聲請傳喚之證人邱延壽已於前述另案在本院證稱：協議
    書內容是在他的事務所內由他按照兩造的意思所擬定，附圖
    也是當時簽協議書時一起作的，協議書第四條原告（指本件
    被告）同意以每坪26,500元補貼被告（指本件原告）是兩造
    商定的價格，他只是按照兩造的意思寫下來。兩造來找他簽
    協議書時，沒有提到要在系爭土地上興建房屋，但原告對他
    表示說要在系爭土地上蓋學生宿舍，需要多一點土地，原告
    沒有特別對被告說，但當時兩造都認知920地號土地是單純
    的住宅區，要用來蓋房子。簽協議書時他曾經提出質疑，說
    這些土地應該是在志學村的都市計畫內，若是，是否還要經
    過細部計畫（市區徵收），被告表示920地號與
    920-1地號（均指分割前原地號）是分割開來的，920-1是要
    做道路使用，920地號土地是要做住宅區使用，這些話在當
    時講是合情合理，兩造也說他們買這塊地很久了，他以為兩
    造也知道土地使用情形，所以他也沒有深入詳查。但簽協議
    書後很久，看到細部計畫，看到920-1沒有在細部計畫內，
    而920是在細部計畫內編定為住宅區，但在圖示上編定為廣
    場用地，並要以市地重劃方式完成細部計畫，但簽協議書時
    ，兩造的預期是可以在920地號上興建房屋。簽協議書時沒
    有看到都市計畫及其細部計畫。（該案法官問：協議書簽立
    後，原告是否曾委託你查詢該土地可否興建房屋？查詢結果
    如何？）是的，簽協議書後他有去領分區使用證明，分區使
    用證明上記載的920地號是東華大學特定區的住宅區，但未
    注意到證明書上有記載「都市更新」四字，後來他想到都市
    更新不知有什麼問題，才去向花蓮縣政府拿細部計畫書而得
    知920地號是編為住宅區，但它的位置經過市地重劃後該區
    域是廣場用地。（該案法官問：為何原告要取得較多土地？
    ）系爭土地原為兩造合夥購買，原告占600/1430，合夥買的
    時候沒有預期有一部分會變更為道路，原告覺得他的土地不
    夠，被告也要求原告多買一些，所以原告買比他持分較多的
    土地等語（詳本院該案卷90-92頁）；於花蓮高分院證稱：
    「…，我上次在原審作證回去後，杜香素小姐就拿了一份土
    地分區使用證明書給我看，跟我說他們雙方都有問她這土地
    的狀況，她就根據這份土地分區使用證明書來告訴他們可以
    蓋房子，這份使用分區證明書的收文者是張美美，她是乙○
    ○的太太」等語（詳花蓮高分院該案卷第36頁）。被告聲請
    傳訊之另一證人即代書邱延壽之助理杜香素已於前述另案在
    花蓮高分院證稱：「…他們（即兩造）雙方約時間一起到事
    務所，由邱代書跟他們談，在談的過程中，偶爾我會介入，
    當時鄭先生（即本案被告）對我說他們要分割這個土地，是
    要分割後，才蓋房子，賴先生（即本案原告）有對鄭先生說
    這個蓋房子沒有問題，賴先生當場也有提出分區使用證明，
    裡面是有記載土地是屬於住宅區，後來他們就簽協議書了…
    。」、「使用分區證明上面就記載本件的土地就是屬於住宅
    區，而且他（指本案被告）說他有到縣政府去問過，所以他
    會說蓋房子沒問題」等語（詳花蓮高分院該案卷第35頁）。
    綜合上開證人所述，可見兩造於簽定協議書時雖未提出都市
    計畫及細部計畫，亦未提及該都市計畫是否已有細部計畫，
    然均已知系爭土地在都市計畫內，且當時兩造及代書等人均
    依據分區使用證明，認定原920-1地號土地為道路用地，而
    原920地號土地為住宅區，可以蓋房子，此與目前土地使用
    分區相符，又依證人邱延壽之證述亦可證係在簽訂協議書後
    代書才智花蓮縣政府拿細部計畫得知現920地號土地係編列
    為住宅區內之廣場用地，是原告縱稱曾至花蓮縣政府問過
    920地號土地可以蓋屋，亦無從證明斯時原告係已知悉920
    地號土地在都市計畫之細部計畫中編定為廣場用地不得蓋屋
    ，更無從證明原告曾保證被告分得之土地可興建房屋。
  3.再參酌系爭土地一開始被告即有出資合購，並全部登記於被
    告名下，此為兩造不爭執事項第1點所載明，而系爭協議書
    簽訂後係於95年1月19日使辦理分割登記，有土地登記謄本
    在卷可按，是被告對於系爭土地之使用情事，亦當有相當之
    明瞭，其徒以原告居住該鄉，與系爭土地近鄰，即辯稱簽訂
    協議書斯時原告已明知系爭土地業經都市更新編定為廣場用
    地，無從另作興建房舍之用等語，自不可採。而該都市計畫
    之細部計畫係於94年9月13日公告（本院該案卷第62頁），
    故本院認為系爭土地在協議前後均已列入都市計畫用地範圍
    ，於協議分割時並無滅失或減少該地價值或其通常效用或契
    約預定效用之瑕疵，是被告主張原告應負物之瑕疵擔保責任
    等語，顯屬無據，自不得據以主張解除契約或對原告之請求
    主張同時履行抗辯。
五、從而，原告依協議書之約定，請求被告將如主文所示之系爭
    4筆土地之所有權移轉登記予原告，為無理由，應予准許。
六、本件事證已臻明確，被告請求再傳訊證人邱延壽、杜香素，
    顯無必要，暨兩造其餘攻擊防禦方法與舉證，均無礙勝負判
    斷，爰不一一論列，附此敘明。
七、訴訟費用負擔之依據：民事訴訟法第78條。
中　　華　　民　　國　　96　　年　　6 　　月　　20　　日
                   法      官  陳雅敏
上列為正本係照原本作成。
如不服本判決，應於送達後20日內，向本院提出上訴狀並表明上
訴理由，如於本判決宣示後送達前提起上訴者，應於判決送達後
20日內補提上訴理由書(須附繕本)。
中　　華　　民　　國　　96　　年　　6 　　月　　20　　日
　　　　　　　　　　法院書記官　邱鴻志
